臺灣屏東地方法院民事判決　　　　　　　 95年度訴字第171號
原　　　告　亥○○
訴訟代理人　孔福平 律師
被　　　告　丁○○
　　　　　　寅○○
　　　　　　癸○○
訴訟代理人　戌○○
被　　　告　午○○
兼訴訟代理　庚○○
人
被　　　告　己○○
　　　　　　壬○○
　　　　　　乙○○
　　　　　　未○○
上列3人共同
訴訟代理人　子○○　　住屏東縣.
被　　　告　申○○　　住屏東縣.
　　　　　　　　　　　身分證統.
上列1人
訴訟代理人　酉○○　　住屏東市.
　　　　　　卯○○　　住屏東市.
　　　　　　　　　　　身分證統.
　　　　　　甲○○　　住屏東縣.
　　　　　　　　　　　身分證統.
　　　　　　戊○○　　住同上
　　　　　　　　　　　身分證統.
　　　　　　丙○○　　住同上
　　　　　　丑○○　　住台北縣新莊市○○里○○路493巷4弄
　　　　　　　　　　　　34號.
　　　　　　　　　　　身分證統.
上列2人共同
訴訟代理人　辛○○○　住屏東縣.
被　　　告　巳○○　　住台北縣新莊市○○路○段262號14樓
　　　　　　　　　　　身分證統.
兼訴訟代理　辰○○　　住屏東縣.
人
　　　　　　　　　　　身分證統.
上列當事人間請求分割共有物事件，本院於民國96年5 月23日言
詞辯論終結，判決如下：
    主  文
兩造共有坐落屏東縣萬丹鄉○○段五八四地號、地目建、面積四
一五一平方公尺土地，分割方法如下：如附圖(一)所示編號Ｅ２面
積七九平方公尺、Ｅ３面積七九平方公尺、Ａ２面積一０六平方
公尺、Ｄ１一四０平方公尺，合計四０四平方公尺，分歸原告取
得；編號Ｃ８部分面積二０二平方公尺，分歸被告丙○○取得；
編號Ｃ７部分面積五一平方公尺，分歸被告丑○○取得；編號Ｂ
８部分面積一五三平方公尺，分歸被告午○○、庚○○、己○○
依應有部分比例保持共有；編號Ｃ４部分面積九二平方公尺，分
歸被告卯○○取得；編號Ｃ５部分面積九二平方公尺，分歸被告
甲○○取得；編號Ｃ６部分面積九二平方公尺，分歸被告戊○○
取得；編號Ｂ１部分面積九二平方公尺，分歸被告壬○○取得；
編號Ｂ２部分面積九二平方公尺，分歸被告乙○○取得；編號Ｅ
１部分面積三二０平方公尺，分歸被告未○○取得；編號Ａ１部
分面積二０二平方公尺，分歸被告辰○○及巳○○依應有部分比
例保持共有；編號Ｃ２部分面積九二平方公尺，分歸被告丁○○
取得；編號Ｃ３部分面積九二平方公尺，分歸被告癸○○取得；
編號Ｄ３部分面積一二六平方公尺、Ｄ４部分面積一二七平方公
尺、Ｅ６部分面積七九平方公尺、Ｃ１部分面積九二平方公尺，
面積合計四二四平方公尺，分歸被告申○○取得；編號Ｄ２部分
面積一二六平方公尺、Ｅ４部分面積七九平方公尺、Ｅ５部分面
積七九平方公尺、Ｂ３部分面積九二平方公尺、Ｂ４部分面積九
二平方公尺、Ｂ５部分面積九二平方公尺、Ｂ６部分面積九二平
方公尺、Ｂ７部分面積一八二平方公尺，面積合計八三四平方公
尺，分歸被告寅○○取得；編號Ｒ部分面積九一七平方公尺，由
兩造按應有部分比例保持共有。
兩造相互補償金額如附表所示。
訴訟費用由兩造按原應有部分比例分擔。
    事實及理由
一、本件被告己○○、卯○○、甲○○未於言詞辯論期日到場，
    核無民事訴訟法第386 條各款所列情形，爰依原告聲請，由
    其一造辯論而為判決。
二、原告主張：
    坐落屏東縣萬丹鄉○○段第584 地號、地目建、面積4151平
    方公尺（下稱系爭土地），為兩造所共有，原告應有部分為
    8 分之1 、被告丙○○應有部分為16分之1 、被告丁○○應
    有部分為32分之1 ，被告寅○○應有部分為4 分之1 、被告
    癸○○應有部分為32分之1 ，被告午○○應有部分為64分之
    1 、被告庚○○應有部分為64分之1 、被告己○○應有部分
    為64分之1 、被告壬○○應有部分為83020 分之1653、被告
    乙○○應有部分為83020 分之1653、被告申○○應有部分為
    8 分之1 、被告卯○○應有部分為664160分之17539 、被告
    甲○○應有部分為20755 分之201 、被告戊○○應有部分為
    664160分之32601 、被告丑○○應有部分為64分之1 、被告
    辰○○應有部分為32分之1 、被告巳○○應有部分為32分之
    1 、被告未○○應有部分為16分之2 。按本件共有物並無因
    物之使用目的不能分割之情形，亦未訂有不分割之期限，因
    無法協議分割，為土地經濟效益，及確定符合各人應有部分
    ，爰依民法第823 條、第824 條之規定，請求裁判分割；地
    上建物部分，則請求保留坐落如附圖(一)所示A1、E1部分上之
    二棟建物。被告寅○○請求單獨分得四分之一，顯不公平，
    並聲明：兩造共有系爭土地准予分割。
三、被告抗辯：
(一)、被告丙○○、丑○○：同意如附圖(一)所示方案等語。
(二)、被告午○○、庚○○：同意如附圖(一)所示方案，並同意與己○○保持共有，畸零地不應算入等語。
(三)、被告戊○○：同意如附圖(一)所示方案，惟地形太狹長，希望
    能公平分割。
(四)、被告壬○○、乙○○：對如附圖(一)所示方案沒有意見，若面
    積有增減請求依公告現值補償等語。
(五)、被告辰○○、巳○○：同意如附圖(一)所示方案，2 人要保持共
    有等語。
(六)、被告寅○○：不同意如附圖(一)所示方案，伊就系爭土地之應有
    部分為4 分之1 ，應分得系爭土地4 分之1 之經濟價值，附
    圖(一)所示方案分配給伊之土地完全不在前半段，不僅分為三
    塊，且多處土地深度、寬度不足，又遇路沖、死巷，相對於
    其他共有人所分得之土地方正平整，顯失公平。請求分得E1
    、E2、E3、B1到B6部分，要求分配前排土地255.9 平方公尺
    ，或使系爭土地西側直向道路東移4.3 公尺，調整西側可建
    屋深度達18.3公尺等語。
(七)、被告卯○○：對如附圖(一)所示之分得位置不同意，因面臨道
    路部分土地價值較高，希望分得者多分擔道路面積等語。
(八)、被告丁○○、癸○○：位置沒有意見，但不同意面積減少。
(九)、被告甲○○：分得土地之地形太狹長等語。
(十)、被告申○○：不同意如附圖(一)所示分割方案，因未分得其建
    物所在地，希望分得E4、E5、E6、C1部分。
(十一)、被告未○○：希望以市價補償，分得馬路之人，應補償分得
    後面之人。
四、本院之判斷：
(一)、按共有人得隨時請求分割共有物，但因物之使用目的不能分
    割或契約定有不可分割之期限者，不在此限；又共有物之分
    割，依共有人協議之方法行之，分割之方法不能協議者，法
    院得依任何共有人之聲請，以原物分配於各共有人，民法第
    823 條第1 項、第824 條第1 項、第2 項第1 款分別定有明
    文。經查，兩造共有之土地，應有部分詳如附圖(一)所示。兩
     造 間就系爭土地並無不得分割之約定，復無法達成分割協
    議，又系爭土地地目為建，依其使用目的並非不能分割，業
    據原告提出土地登記謄本為證，到庭被告亦不爭執，揆諸上
    開規定，原告請求裁判分割系爭土地，洵屬有據，應予准許
    。
(二)、次按請求共有物之分割，應由法院依民法第824 條命為適當
    之分配，不受當事人主張之拘束，法院則應參酌當事人之聲
    明、共有物之性質、經濟效用及全體共有人利益等公平決定
    之，有最高法院49年台上字第2569號、55年台上字第1982號
    判例可資參照。經查：系爭土地之使用現況為：如附圖(二)所
    示編號三部分，有被告辰○○所有三層樓水泥樓房；編號三
    －1 為原告所有廢棄磚造一層房屋、編號三-2為被告未○○
    廢棄磚造一層樓房、編號六為被告辰○○、巳○○荒廢中一
    層磚造樓房、編號四部分有被告未○○所有之二樓半水泥樓
    房；編號七-1至七-4部分為被告寅○○所有多年之磚造建物
    ；編號五、十八為申○○所有磚造瓦蓋鐵皮屋；編號十六為
    癸○○所有磚造石棉瓦蓋屋；編號十七為無人使用中之一層
    磚造屋；編號十二-1、2 、3 、4 為甲○○及戊○○所有水
    泥蓋鐵皮屋；編號十二-5為甲○○、戊○○、丑○○所有之
    磚造瓦蓋屋；編號八-1、2 、3 分別為未○○、癸○○、辰
    ○○所有磚造祖厝；編號十一、編號十一-1為被告丙○○、
    丑○○之水泥造蓋鐵皮房屋；編號十三為被告丑○○之水泥
    造蓋鐵皮房屋；編號十四-1為午○○、庚○○、己○○土角
    厝；編號十四－2 為被告己○○所有磚造廟宇等情，業經本
    院會同屏東縣屏東地政事務所地政人員，至現場勘驗明確，
    此有勘驗筆錄及土地複丈成果圖及原告提出之照片在卷可稽
    （見本院卷(一)第174 至178 頁、第186 頁、第102 至107 頁
    ）。
(三)、本院考量如附圖(二)所示除編號三、四部分之建物外，其餘之
    建物均屬老舊建築，基於土地經濟效益的考量，若為屆就該
    建物而為分割，將使系爭土地分割方案零碎，不利於使用，
    且被告辰○○、癸○○、戊○○、己○○均表示其老舊的建
    物可予以拆除，是於斟酌系爭土地的分割方案時，以不保留
    得予以拆除之舊有建物為原則。本院審酌如附圖(一)所示之方
    案，D 部分之面寬均有9 米，縱深有約1.6 米；B1至6 及C1
    至6 面積均有約4.5 米、縱深有約2 米，均符合建築法規，
    而得以興建樓房，又被告辰○○、巳○○均同意保持共有，
    被告午○○與己○○雖未到庭表示保持共有的意思，惟其為
    兄弟關係，且其各自的持分面積過小，若分割為單獨所有將
    不利於使用，復其所分得的位置，現有其希望保留的房子，
    是於發揮系爭土地最大功效，考量系爭土地的經濟效益，爰
    將系爭土地分割如主文第1 項所示。另被告寅○○請求分得
    系爭土地價值4 分之1 部分，惟分割共有物是以各自持分面
    積而為分割，所謂價值4 分之1 所指為何，顯無所據，自無
    可採。
(四)、按法院裁判分割共有物，除應斟酌各共有人之利害關係，及
    共有物之性質外，尚應斟酌共有物之價格，倘共有人中有不
    能按其應有部分受分配，或所受分配之不動產，其價格不相
    當時，法院非不得命以金錢補償之。又共有物之原物分割，
    依民法第825 條規定觀之，係各共有人就存在於共有物全部
    之應有部分互相移轉，使各共有人取得各自分得部分之單獨
    所有權。故原物分割而應以金錢為補償者，倘分得價值較高
    及分得價值較低之共有人均為多數時，該每一分得價值較高
    之共有人即應就其補償金額對於分得價值較低之共有人全體
    為補償，並依各該短少部分之比例，定其給付金額，方符共
    有物原物分割為共有物應有部分互相移轉之本旨。有最高法
    院57年台上字第2117號判例及85年台上字第2676號判例可資
    參照。經查，依附圖(一)所示分割結果，部分共有人分得之面
    積各有增減，且各該土地位置、地形狀況等致使各該土地價
    值有差異，依前開判例意旨，自應就其價值為斟酌並定互為
    補償之方法。本院審酌目前經濟景氣並非甚佳，房地產交易
    亦非甚為活絡，參酌系爭土地公告現值為每平方公尺新台幣
    （下同）3,600 元等情，本院認應以每平方公尺4,500 元（
    公告現值之1.25倍）為補償依價，方為公允，是認兩造應互
    相補償之方式如附表所示。
五、結論：原告之訴為有理由，依民事訴訟法第 385 條第 1 項
    前段、第78條、第80條之1 ，判決如主文。
中　　華　　民　　國　　96　　年　　5 　　月　　31　　日
                  民事第二庭    審判長  法　官　阮世賢
                                        法  官  林孟和
                                        法  官  吳思怡
正本係照原本作成。
如不服本判決，應於收受送達後20日內向本院提出上訴書狀，其
未表明上訴理由者，應於提出上訴後20日內向本院補提理由書狀
（均須按他造當事人之人數附繕本）。
                                        書記官　王秋淑
中　　華　　民　　國　　96　　年　　5 　　月　　31　　日
附表
（4500元/平方公尺；小數點以下四捨五入） 新台幣：元
┌─────┬────┬───┬───┬─────┐
│受補償人  │        │      │      │          │
│   ╲     │ 未○○ │丁○○│癸○○│應補償合計│
│  應補償人│        │      │      │          │
├─────┼────┼───┼───┼─────┤
│ 卯○○   │  1,235 │   132│  132 │   1,499  │
├─────┼────┼───┼───┼─────┤
│ 甲○○   │  1,235 │   132│  132 │   1,499  │
├─────┼────┼───┼───┼─────┤
│ 戊○○   │  1,235 │   132│  132 │   1,499  │
├─────┼────┼───┼───┼─────┤
│ 壬○○   │103,765 │11,118│11,118│ 126,001  │
├─────┼────┼───┼───┼─────┤
│ 乙○○   │103,765 │11,118│11,118│ 126,001  │
├─────┼────┼───┼───┼─────┤
│ 申○○   │ 74,118 │ 7,941│ 7,941│  90,000  │
├─────┼────┼───┼───┼─────┤
│ 寅○○   │ 92,647 │ 9,926│ 9,926│ 112,499  │
├─────┼────┼───┼───┼─────┤
│受補償合計│378,000 │40,499│40,499│ 458,998  │
└─────┴────┴───┴───┴─────┘
